【裁判字號】    93,重訴,144
【裁判日期】    950125
【裁判案由】    確認抵押權所擔保之債權不存在等
【裁判全文】
臺灣士林地方法院民事判決             93年度重訴字第144號
原      告  臺灣銀行股份有限公司
法定代理人  丙○○
訴訟代理人  甲○○
複  代理人  戊○○
訴訟代理人  乙○○
複  代理人  呂偉誠律師
            呂昱德律師
被      告  己○
            庚○○○
共      同
訴訟代理人  丁○○
上列當事人間確認抵押權所擔保之債權不存在等事件，本院於民
國95 年1月17日言詞辯論終結，判決如下：
    主  文
原告之訴駁回。
訴訟費用由原告負擔。
    事實及理由
壹、程序部分：
    按確認之訴，非原告有即受確認判決之法律上利益者，不得
    提起，民事訴訟法第247 條第1 項定有明文。而所謂即受確
    認判決之法律上利益，係指因法律關係之存否不明確，致原
    告在私法上之法律地位有受侵害之危險，而此項危險得以對
    於被告之確認判決除去者而言；故確認法律關係成立不成立
    之訴，茍具備前開要件，即得謂有即受確認判決之法律上利
    益，縱其所求確認者為他人間之法律關係，亦非不得提起（
    最高法院42年台上字第1031號判例參照）。經查，本件兩造
    就被告己○所有坐落台北市○○區○○段2 小段522-1 地號
    土地應有部分409/23942 及其上3433建號建物即門牌號碼台
    北市○○區○○路22巷59弄2 號房屋（以下簡稱：系爭不動
    產）上，於民國79年1 月12日以台北市中山地政事務內湖字
    第008600號收件登記設定存續期間79年1 月10日至86年1 月
    9 日之一般抵押權新台幣（下同）1000萬元（以下簡稱：系
    爭抵押權）所擔保之抵押債權是否存在乙節，確有爭執。且
    原告對被告己○原有84,799,615元及利息、違約金之債權，
    已經臺灣臺北地方法院81年度重訴字第438 號民事判決確定
    ，惟於強制執行後，僅受償7,697,177 元，尚有債權未受清
    償等情，復為被告所不爭執（見本院95年1 月17 日 言詞辯
    論筆錄），並據原告提出該事件判決書、確定證明書及台灣
    台北地方法院士林分院84年2 月7 日士院成民執字第02 633
    號債權憑證各乙份（均影本）為證，亦堪信為真實。則原告
    主張：系爭抵押權所擔保之抵押債權是否存在，已影響其對
    被告己○上揭債權可受清償之私法上地位，該危險並得以本
    訴訟除去之，而有即受確認判決之法律上利益，並得訴請確
    認等語，於法即無不合。
貳、實體部分：
一、原告起訴主張：被告己○於78年3 月1 日與訴外人鄭泰準、
    王台銘、卓新仁、沈曉新4 人互為連帶保證人，提供門牌號
    碼台北市○○區○○路158 號5 樓及安和路162 號5 樓建物
    及所坐落基地應有部分設定抵押權為擔保品，分別向原告借
    用(一)購屋貸款1000萬元；(二)房屋修繕貸款500 萬元；(三)消費
    性貸款200 萬元。惟包含被告己○在內之上開借款人及連帶
    保證人之利息僅繳至78年9 月1 日，即不依約履償；雖經原
    告一再催繳，渠等均置之不理。原告遂依約將各筆貸款視為
    全部到期，依法訴追，並經台灣台北地方法院以81年度重訴
    字第438 號民事判決被告己○與該事件其餘被告應連帶給付
    原告84,799,615元及利息、違約金確定；惟原告依法執行拍
    賣抵押物取償結果，所得案款並不足供全部債務之清償。原
    告事後查知被告己○為避免系爭不動產遭原告強制執行，竟
    勾串被告庚○○○互為通謀之意思表示，共同於79年1 月12
    日以該不動產為被告庚○○○設定登記系爭抵押權，圖以不
    實債權妨害原告對被告己○行使債權。被告雖否認系爭抵押
    權之設定及該抵押權所擔保之抵押債權為虛偽；然按，舉證
    責任之分配，論及消極確認之訴，均認原告係主張法律關係
    不成立，被告主張法律關係成立，即係於訴訟主張權利發生
    之人，原則上應由被告就權利發生之事實，負舉證責任。查
    本件被告就渠等抗辯：系爭抵押權所擔保1000萬抵押債權並
    非虛偽通謀云云，既未能舉證以實其說；堪認被告間系爭抵
    押權所擔保之債權債務確屬通謀虛偽之意思表示，依民法第
    87條第1 項前段之規定，應屬無效。按確認法律關係成立或
    不成立之訴，苟已有即受確認判決之法律上利益，縱所求確
    認者為他人間之法律關係，亦非不得提起。查本件被告互為
    通謀虛偽意思表示之抵押債權，應屬無效，且已導致原告私
    法上之地位有受侵害之危險，而此被告間系爭抵押權所擔保
    之債權是否存在等不明狀態，非經判決，無以除去，則原告
    自得起訴請求確認被告間系爭抵押權所擔保之1000萬元不存
    在。再按，債務人欲免其財產被強制執行，與第三人通謀為
    虛偽意思表示，將所有不動產為第三人設定抵押權者，債權
    人可依侵權行為之法則，請求第三人塗銷登記，亦可行使代
    位權，請求塗銷登記，兩者任其選擇行使之，有最高法院73
    年度台抗字第472 號判例意旨可資參照。查系爭抵押權所擔
    保之債權既屬虛偽，則被告己○原得依民法第767 條之規定
    ，訴請塗銷系爭抵押權之登記；然竟怠於向被告庚○○○行
    使權利，原告既居於債權人之地位，自得依民法第242 條之
    規定，代位訴請塗銷系爭抵押權登記云云；並聲明：（一）
    確認被告庚○○○對於被告己○所有系爭不動產於79年1 月
    12日以台北市中山地政事務所內湖字第008600號登記之1000
    萬元抵押權所擔保之1000萬元債權不存在。（二）被告庚○
    ○○應將前項抵押權登記予以塗銷。
二、被告則以：緣被告己○於77年間，經介紹至鼎大投資開發股
    份有限公司（以下簡稱：鼎大公司）任職董事長特別助理，
    當時地下投資公司盛行以高利吸金，該公司當時一年期存款
    利息每月4.2 分，滿60萬元另加1 萬元，即以月息6 分之高
    利吸金。被告己○因貪圖高利，即向被告庚○○○情商借款
    ，惟因被告庚○○○並無多餘資金，乃由被告庚○○○將其
    所有象牙球乙枚借予被告己○質押或變賣，並言明變賣底價
    為800 萬元。被告己○隨即於77年10月間，將此象牙球售予
    訴外人鄭貞惠，成交價格為750 萬元，由鄭貞惠分三次以現
    金給付，每次各支付250 萬元；被告己○並將得款全數存入
    鼎大公司以領取高額利息。豈料78年7 月間，因行政院提銀
    行法修正案經立法院通過，致各投資公司均陸續停止出金，
    造成許多投資人血本無歸，被告己○於鼎大公司之存款1200
    萬元亦全未領回；嗣在被告庚○○○催討返還價款或象牙球
    之壓力下，被告己○遂將系爭不動產設定系爭抵押權予被告
    庚○○○以示負責；是被告間所存系爭抵押權所擔保之債權
    確實存在。況依最高法院48年台上字第29號判例明揭：第三
    人主張表意人與相對人通謀而為虛偽之意思表示者，該第三
    人應負舉證之責。查原告提起本件訴訟，主張系爭抵押權所
    擔保之債權係通謀虛偽意思表示而無效，卻未為任何舉證，
    所為主張自無足採取等語，資為抗辯；並聲明：原告之訴駁
    回。
三、經查，系爭不動產為被告己○所有；其上確有79年1 月12日
    登記、權利人為被告庚○○○、權利價值為債權額1000萬元
    之系爭抵押權設定等情，已為兩造所不爭執（見本院95年1
    月17日言詞辯論筆錄），並據原告提出土地及建物登記謄本
    各乙份為證，應與事實相符。惟原告主張：系爭抵押權所擔
    保之抵押債權1000萬元，係被告間通謀虛偽意思表示，應屬
    無效云云，則為被告所否認。且本件經於95年1 月17日協商
    兩造確認爭點為：系爭抵押權所擔保之債權，是否被告己○
    與被告庚○○○以通謀虛偽意思表示所設定而無效？而得由
    原告訴請確認該債權不存在，進而代位被告己○請求塗銷該
    抵押權設定登記？亦即，被告抗辯：被告己○於77年間，向
    被告庚○○○借取象牙球，並以新台幣750 萬元售予訴外人
    鄭貞惠，嗣因被告己○未返還象牙球或還款，乃以系爭不動
    產向被告庚○○○設定系爭抵押權以擔保之等語，是否可採
    ？此又涉及本件訴訟之舉證責任應如何分配？以下茲論述之
    。
四、按債務人與第三人通謀而為虛偽意思表示者，依民法第87條
    第1 項規定，其意思表示固屬無效；債權人並得依同法第24
    2 條規定，於所為有害及於債權人權利之狀況下，代位行使
    債務人之權利，訴請第三人回復原狀，以保全其債權。惟債
    權人以債務人（即表意人）與第三人（即相對人）通謀虛偽
    意思表示作為訴訟原因出而主張者，依舉證責任分配之原則
    ，自應由該債權人先行立證，則有最高法院48年台上字第29
    號判例可資參照。經查，本件原告既主張被告間系爭抵押權
    所擔保之抵押債權乃通謀虛偽意思表示而無效，依前揭說明
    ，原告自應就被告間通謀虛偽意思表示乙節負舉證責任；如
    原告不能舉證自己主張事實為真正，則被告就其抗辯事實即
    令不能舉證，或所舉證據尚有疵累，亦應駁回原告之訴。而
    查，被告抗辯：系爭抵押權所擔保者，乃被告庚○○○將其
    所有象牙球借予被告己○質押、變賣所生債權之上情，已據
    其提出象牙球照片影本乙紙為證；核與證人即向被告己○價
    購該枚象牙球之鄭貞惠到庭結證情節相符（見本院95年1 月
    17日言詞辯論筆錄），堪認所述已非無稽。原告雖以被告及
    上開證人就所言上情，並未提出相關單據書證以資為據，復
    未能明確交待象牙球買賣價款資金之由來各節，質疑渠等抗
    辯及證詞之真正。然原告既未就被告間系爭抵押權所擔保之
    抵押債權為通謀虛偽意思表示乙節，為任何舉證，所為主張
    自不足採取。
五、從而，原告以系爭抵押權所擔保之債權係通謀虛偽意思表示
    而無效為由，請求確認被告間就系爭不動產設定系爭抵押權
    所擔保之1000萬元抵押債權不存在，並依民法第242 條之規
    定，代位請求被告庚○○○應將系爭抵押權設定登記予以塗
    銷云云，俱無理由，均應予駁回。
六、因本件事證已臻明確，兩造其餘主張、陳述及所提之證據，
    經審酌均與判決結果不生影響，爰不一一論列，附此敘明。
七、據上論結，原告之訴為無理由，依民事訴訟法第78條判決如
    主文。
中    華    民    國    95    年    1     月    25    日
                  民事第二庭  法  官  李瑜娟
以上正本證明與原本無異。
如對本判決上訴須於判決送達後20日內向本院提出上訴狀。
中    華    民    國    95    年    1     月    26    日
                              書記官  李秀蘊


司法院資訊處製作；財團法人民間司法改革基金會備份。
